最高法院刑事判決　　　　　　　　　　　　　　　　九十三年度台非字第一七六號
　　上　訴　人　最高法院檢察署檢察總長
　　被　　　告　甲○○
右上訴人因乙○○自訴被告詐欺案件，對於台灣高等法院中華民國九十三年一月十三
日第二審確定判決（九十年度上易字第三八三一號，自訴案號：台灣台北地方法院八
十九年度自字第九九九號），認為部分違法，提起非常上訴，本院判決如左：
    主  文
原判決關於甲○○部分撤銷，由台灣高等法院依判決前之程序更為審判。
    理  由
非常上訴理由稱：「一按非常上訴，乃對於審判違背法令之確定判決所設之救濟方法
，依法應於審判期日調查之證據，未予調查，致適用法令違誤，而顯然於判決有影響
者，該項確定判決，即屬判決違背法令，應有刑事訴訟法第四百四十七條第一項第一
款規定之適用，司法院大法官會議釋字第一八一號解釋闡釋甚明。二本件確定判決所
認定之犯罪事實略稱：甲○○為永泰建設公司之負責人，與乙○○就台北市○○區○
○段七小段六一、六三、六五地號三筆土地洽談合作建屋事宜，於八十二年一月十五
日簽訂土地房屋合作興建契約書，其第二條約定由乙方（指永泰公司）提供資金與技
術，在前開土地上興建七層樓房，地下二層。地下室依地面一層樓地板面積垂直投影
附建，其超挖部分依特約條款辦理，依照建築法規設計核准之總建坪，由甲方（指乙
○○）取得百分之四十八，乙方取得百分之五十二，並依建築師設計申請之建築面積
及第一次雙方議定之房屋價格為計算標準，但各區房屋分配之位置由甲方優先選擇。
另以特約條款約定，地下室開挖之面積依地面層樓地板面積投影附建，由乙方分得百
分之五十二，甲方分得百分之四十八，若有超挖時，超挖面積歸乙方所有，唯乙方應
補貼甲方每持分土地面積二五五分之三四部分新台幣二百萬元，乙方同意甲方分得之
每戶有一停車位，唯該停車位乙方得自地下二樓規劃起，若其規劃車位面積超出依地
面層投影面積附建後地主所應分得之地下二樓面積時，超出部分由甲方應分得之地下
一樓面積補足之，甲方應分得之地下一樓面積，除補足地下二樓面積以外，剩餘應分
得之部分仍歸甲方所有。嗣後由乙○○進行選屋，乙○○依百分之四十八之分配比例
，合計可得金額為一億三千一百七十四萬元，實際分得十四戶房屋及七個停車位（折
合價格為一億一千七百二十三萬元），尚結餘一千四百五十一萬元，約定於交屋時結
清。甲○○嗣意圖使永泰公司取得乙○○可得分配之地下室第一層相當於一千四百五
十一萬元之利益，於八十三年十月五日利用與乙○○等人餐敘之際，故意向乙○○訛
稱，車位要由地下第一層移置地下第二層，願補償乙○○二百萬元，其餘分配如前揭
選屋時所立之確認書，乙○○不疑有他，因而陷於錯誤，簽訂協議書，其第（一）（
二）點內容載明（一）甲方可分得之房屋坪數（含地面層及地下第二層停車位）詳如
各分得房屋之確認書無誤，其餘之房屋（含地面層，地下第一層及地下第二層停車位
）均歸乙方所有。（二）除該確認書外，乙方同意補貼甲方每一持分土地面積二五五
分之三十四部分二百萬元（謝振祥除外），使永泰公司因而取得乙○○原可分配之地
下一層百分之四十八相當於一千四百五十一萬元之不法利益等情，因而論處甲○○以
詐術使第三人得財產上不法利益罪刑，惟查：（一）依確定判決所認定之事實，乙○
○依照土地房屋合建契約書之約定，於先將興建之地面層總建坪及地下層之車位作價
後，其應受分配之總金額為一億三千一百七十四萬元，業已分得十四戶房屋及七個停
車位，折合價格為一億一千七百二十三萬元，尚應由建商補付結餘金額一千四百五十
一萬元等情，與分得房屋確認書之記載係屬一致，而此項一千四百五十一萬元於八十
七年十月七日經乙○○與甲○○當面結算，從乙○○應支付之土地增值稅、契稅及公
證費等項目中抵銷，乙○○尚倒欠建商一百四十萬元，有雙方分別簽名認證之『乙○
○應付款明細表』可稽，乙○○嗣後雖在民事法院對『應付款』有所爭執，請求永泰
公司及甲○○返還不當得利，然經民事法院第一、二審先後駁回其訴及駁回上訴，又
有兩審判決書可稽。上開乙○○應付款明細表項目中以土地增值稅金額一千四百六十
七萬零三百二十九元為最高，已超過建商應補付乙○○之一千四百五十一萬元，確定
判決理由欄『關於合建土地增值稅部分』之論述，亦謂土地增值稅應由何方負擔所生
爭執，係對契約條款語義不明，造成解釋上之分歧，難認甲○○有何施用詐術之犯意
云云（判決正本二十三頁），意即土地增值稅如應由乙○○支付，一千四百五十一萬
元即已因抵銷而消滅，如應由建商支付，則乙○○對建商一千四百五十一萬元之債權
仍屬存在，不涉詐欺問題，從而可知乙○○依照土地房屋合建契約書之約定所應取得
之權利，已詳載於分得房屋確認書中，絲毫未因簽訂協議書而受影響，因協議書第一
點已載明『甲方可分得之房屋坪數（含地面層及地下第二層停車位）詳如各分得房屋
之確認書無誤』。乃確定判決竟又認定甲○○矇使乙○○簽訂協議書，使永泰公司因
而取得乙○○原可分配之地下第一層百分之四十八相當於一千四百五十一萬元之利益
云云，乙○○既已全部取得其應受分配之權利，並無任何保留，何以仍有地下第一層
百分之四十八相當於一千四百五十一萬元之利益？確定判決認定事實顯然自相矛盾，
且有對乙○○之權利範圍調查未盡致適用法令違誤而影響判決之違背法令。（二）甲
○○於簽約後，曾提出建築設計圖三十六大張，上有標示價格以及房屋價格表，備供
乙○○選屋，選定後，又提交乙○○計算書，標明其應受分配之金額為一億三千一百
七十四萬元，所選定之房屋七戶，停車位七個，價格共為一億一千七百二十三萬元，
因其所選定之房屋及車位數量略有不足，建商尚應補付其一千四百五十一萬元，須於
交屋時結清，此為乙○○提出之自訴狀所敘明。自訴狀所附證物三，經載明為『建商
計算書』，其內容除計算出乙○○按三筆土地之持分應受分配房屋坪數及每坪單價與
房屋總價外，最後一排則係應受分配車位，共計八‧五六個，每個以一百三十萬元計
價，乙○○應受分配之房屋及車位合計價格為一億一千一百七十四萬元。按本案房屋
之車位均設置在地下二層，地面層及地下一層均未設置車位，有台北市政府工務局核
發之建造執照建築物各層用途欄之記載可稽，乙○○於九十一年三月六日在原審法院
坦承其在地下層可分得七個停車位（實際可分得八‧五六個，因其僅選取七個，不足
之一‧五六個，折合價金二百零二萬八千元，已併入建商應補付乙○○結餘金額之內
，湊成一千四百五十一萬元，見自訴狀所附證物三，建商計算書之記載）。乙○○雖
又謂車位本來是在地下一層，由建商補貼二百萬元，將車位挪到地下二層，二百萬元
是挪移車位的對價，並未把地下一樓的權利讓與建商云云，按地下一層並未設置車位
，土地房屋合建契約書之特約條款更已明白揭示『乙方（建商）得自地下二樓規劃停
車位，若規劃車位面積超出地主（甲方）所應分得之地下二樓面積時，以甲方應分得
之地下一樓面積補足之』，足見乙○○所稱『車位本來是在地下一層』云云，並非實
在，而且建商補貼二百萬元，亦非將車位自地下一層挪移至地下二層之對價，乃係特
約條款所指地下室超挖部分之補貼問題，此特約條款乃係八十二年元月十五日簽約時
依照地主之意見所添加，在形式上比較不符合建商對『所謂超挖』之認知，但實質上
對建商取得「超挖部分」之權利，並無影響，確定判決未詳予勾稽，遂認乙○○尚有
地下一層應受分配之權利為甲○○以詐術使永泰公司取得，而置乙○○已自地下層取
得七個停車位以及可向建商收取二百零二萬八千元（折合一‧五六個停車位）之事實
於不顧，尤有應調查之證據未予調查之違背法令。（三）建築技術規則第一百四十一
條乃對建築物須附建防空避難設備之規定，其第一項第一款『非供公眾使用之建築物
，層數在六層以上者，按建築面積全部附建』，意即地下層須與地面層建築面積相當
，乃係地下層應具有之法定面積，因此土地房屋合建契約書第二條乃有『地下室依地
面一層樓地板面積垂直投影附建』之約定，如超越垂直投影以外，而在基地範圍內，
向前後左右四面延伸開挖，既超過地面一層樓地板之面積（地下層法定面積），即屬
超挖，如更向下深挖，而有地下第二層，或第三層乃至更多層，則地下第二層之全部
及更下面樓層，亦均屬超挖，此與建物之地下室究係設計幾層，建造執照所核准者為
幾層或合建雙方原來約定建造幾層並無影響。又此所謂超挖，乃係對應地下層之法定
面積而言，為建築界一般常識，更係合建雙方應有之共同認知。依台北市政府工務局
建造執照及其附件所示，地下第一、二層之面積相加，約略相當於地面層一樓樓地板
面積之四倍，因特約條款之文字語意較為含混，未能明白表達『超挖』之意義，以地
下第一、二層均須有相當於地下室法定面積供分配來加以說明，即是地下室須有法定
面積之兩倍之面積供分配，但建商已提供地下第二層之全部面積供分配，加上地下第
一層之公共設施占用部分面積，可知地下室（包括第一、二層）供分配之面積已較地
下室法定面積之兩倍略多，因地下室第一層與第二層互換關係，建商應取得地下第一
層（公共設施占用部分屬於全體共有，應予除外）之權利，毫無疑問，其他合建人既
已就地下室（包括第一、二層）依約分配，各自取得其應受分配之權利，自無再對應
由建商取得之地下第一層主張權利之餘地。再從地下室法定面積之觀點，詳予申論，
按地下第二層係屬超挖，依約本應歸乙方（建商）所有，因乙方依約將之規劃為停車
位，乙○○因而在該樓層選取七個停車位，並在建築設計圖上簽章，以確定位置，至
於選取不足之一‧五六個停車位則折合二百零二萬八千元，併入結餘金額一千四百五
十一萬元之建商應付款中，其原應分配在地下一層之停車位（八‧五六個停車位），
其中七個既已挪移至原應歸乙方（建商）所有之地下二層，其餘一‧五六個則折價計
入結餘金額中，其在地下一層尚有何應受分配之權利可言？如其尚保有地下一層應受
分配之權利，則豈非憑空自原應歸乙方（建商）所有之地下二層取得停車位？其於八
十九年十一月二十一日即已在第一審法院供明「因是他們（指建商）超挖，認為超挖
的部分是他們的，地下二樓的超挖部分移到地下一樓，等於地下一樓全部他們的」等
語，實情極明。特約條款對於地下一層與地下二層之互換，文字用語有欠清晰，八十
三年十月五日建商乃與乙○○補訂協議書，以資明確，實際上，協議書之內容符合土
地房屋合建契約書之約定（含特約條款在內），絲毫無損於乙○○之權利，乙○○並
因補訂此協議書而要求建商額外再補貼二百萬元。如取消此協議書，乙○○除應返還
建商二百萬元外，其因提供土地合建而應受分配之權利業已詳載於計算書，毫無影響
。本件確定判決認定乙○○尚有地下一層可供分配之權利，因補訂協議書而受影響，
顯係對於「超挖」之內涵未盡明瞭，且對乙○○已取得其應受分配之權利僅為一億三
千一百七十四萬元未能完全理會，確定判決有應調查之證據未予調查之違背法令，至
屬明顯。三確定判決認定甲○○於八十三年十月五日利用與乙○○餐敘之際，訛稱車
位要由地下一層移至地下二層，願補貼二百萬元，誘騙乙○○簽訂協議書，使永泰公
司取得一千四百五十一萬元之不法利益云云，純係依據乙○○之片面供述而認定。因
乙○○早在八十二年一月十五日簽約之『不久後』，即在建築設計圖上選定房屋及停
車位，此為自訴狀所記載明白，且有乙○○在建築設計圖上之簽章可證，而各該停車
位均在地下二樓，與特約條款記載乙方（建商）得將停車位規劃在地下二樓相符，何
須遲至八十三年十月五日合建雙方始有挪移車位之商議？確定判決所認定之事實，尤
屬與卷內資料不符之違背法令。四分得房屋確認書所記載之結餘金額一千四百五十一
萬元，乃係自乙○○應受分配之總金額一億三千一百七十四萬元中，扣除乙○○已選
取之房屋及車位後，所結算而來，其中車位部分之折價僅為二百零二萬八千元，其餘
部分係地面層房屋之折價。確定判決認定此一千四百五十一萬元係乙○○可得分配地
下一層百分之四十八之對價云云，尤失依據，如果此一千四百五十一萬元確屬乙○○
可得分配地下一層之對價，則是建商取得地下一層豈非應支付全體地主共一億零八百
餘萬？更有進者，此一千四百五十一萬元既已列為分得房屋確認書之結餘金額，乙○
○並已握有此項債權，嗣後簽訂之協議書亦未將之推翻，無論建商提出『乙○○應付
款明細表』主張予以抵銷是否合理，乃係民事法院應予審究之問題，不涉刑責，而乙
○○在此項債權之外，要無重複計算可再分配地下一層相當於一千四百五十一萬元之
理，確定判決竟認乙○○有此權利，而指簽訂協議書係屬詐欺，寧非矛盾？尤有應調
查之證據未予調查之違背法令。五乙○○依據建商提供之建築設計圖選定房屋，所提
自訴狀敘明『選擇七戶房屋（嗣後登記為十二筆建號門牌）及七個停車位』等語，分
得房屋確認書則記載為『合計取得房屋十四戶，車位七位，合計已取得總金額一億一
千七百二十二萬元』，乙○○於九十年六月一日在第一審法院又已就戶數為七戶或十
二戶之不同，供明係因登記的關係多了五戶，實際上面積相同云云，九十一年四月十
六日在原審法院對於地面層房屋之分配更供明已依計價比例分到，並無爭議，亦未主
張其於已分配之車位外（已選取七個，一‧五六個折價，併入結餘金額內）應分配更
多之停車位（見判決書正本六頁九行）。而依分得房屋確認書最後一排雖記載為『合
計取得房屋十四戶，車位七位』，十四戶應係指十四個樓層，而其戶號則實際係七個
，此由車位數觀察，亦可得知，因特約條款約定每一戶有一停車位。至於乙○○所稱
其分得七戶房屋，嗣後登記為十二筆建號門牌，乃係將戶號Ｄ１、Ｄ２之二、三樓，
各僅登記為一個門牌，成為樓中樓，其餘各樓層均係一樓層登記為一個門牌，合計因
而成為交屋時之十二戶，實際仍係選屋時之七個戶號，並無變動，此又有建物所有權
狀十二紙可稽，確定判決對於乙○○分得之房屋應如何計算其戶數，究係七戶、十二
戶或十四戶，其間有何不同，如何係符合合建雙方對於戶數之認知，亦未調查清楚，
竟謂『乙○○分得房屋十四戶，依約每戶應有一停車位，應可分得十四個停車位，進
而推定其尚有未分配到之七個停車位，（已折價計入結餘金額中之一‧五六個停車位
何以不算？）停車位係設在地下室當中之一層，分得房屋確認書中之結餘金額一千四
百五十一萬元應係乙○○可得分配該樓層百分之四十八之對價』云云，所指可分得十
四個停車位，已無根據，而合建雙方約定每個車位計價一百三十萬元，乙○○果有七
個停車位未分到，亦僅係九百一十萬元，而非結餘金額之一千四百五十一萬元，又此
項結餘金額，何以可認為係乙○○可得分配之地下一層之百分之四十八之對價？且既
已取得對價，何以仍可對地下一層主張權利？確定判決又有論斷矛盾及違反經驗法則
之違背法令。六案經確定，爰依刑事訴訟法第四百四十一條、第四百四十三條提起非
常上訴，以資救濟」等語。
本院按：非常上訴，乃對於審判違背法令之確定判決所設之救濟方法。依法應於審判
期日調查之證據，未予調查，致適用法令違誤，而顯然於判決有影響者，該項確定判
決，即屬違背法令，應有刑事訴訟法第四百四十七條第一項第一款規定之適用；此所
稱依法應於審判期日調查之證據，係指該證據在客觀上為法院認定事實及適用法律之
基礎而言，有司法院大法官會議釋字第一八一號、第二三八號解釋可供參照。本件依
原判決認定之事實，自訴人乙○○依「土地房屋合作興建契約」（下稱合建契約）之
約定選定房屋及車位計價後，尚結餘新台幣（下同）一千四百五十一萬元，應由永泰
建設股份有限公司（下稱永泰公司）於交屋之同時一次給付，永泰公司負責人即被告
甲○○詐欺得利之標的，即係存在於自訴人原可分配之地下室第一層，相當於一千四
百五十一萬元之利益等情。但被告於原審業經主張該一千四百五十一萬元已用於代繳
自訴人應繳納之土地增值稅、契稅等稅費（原審卷(一)第一七０頁反面）。而依卷附「
乙○○應付款明細表」所示，自訴人與被告雙方對此曾於民國八十七年十月七日當面
會算，永泰公司替自訴人代繳之各項稅費，扣除應給付自訴人之該一千四百五十一萬
元後，自訴人尚應給付永泰公司一百四十萬元（第一審卷(一)第五十三頁），上揭雙方
會算後書立有明細表等情。如果無訛，自訴人嗣後對其所應繳納之土地增值稅額雖有
所爭執，認其僅應分擔二百八十萬元，非如被告所計算之一千四百六十七萬零三百二
十九元（原審卷(二)第一二三頁），雙方並因此涉訟。且原判決於理由欄內亦謂雙方簽
訂之合建契約第十六條有關土地增值稅之約定，語義不明，「容有爭議」（原判決第
二十三頁倒數第一、二行）。則雙方嗣後對所應繳納之稅款金額既有爭議，被告縱係
基於誤認而依其計算之數額，以永泰公司應給付自訴人之款項代為繳納，但其主觀上
有無詐得不法利益之犯意？是否為單純民事糾葛？即值斟酌。乃原審對上開關乎被告
有無詐欺得利意圖，且關乎法律之適用，而顯然於判決有所影響之重要證據，竟未依
法調查審酌。又依雙方所訂合建契約特約條款有關「乙方（永泰公司）同意甲方（自
訴人）分得之每戶有一停車位」之約定觀之，自訴人所應分得之車位數，係以其分得
之房屋戶數定之，故自訴人分得之房屋戶數為何？其戶數如何計算？即與其應分得之
車位數至有關係。而卷附之自訴狀其初載稱：「依原定合建條件，自訴人四十八％可
分配取得房屋之價值一億三千一百七十四萬元，所選定七戶房屋、七個停車位價一億
一千七百二十三萬元，尚結餘一千四百五十一萬元，若不再選屋則於交屋時一次結清
」，嗣又載謂：「自訴人以為選定之十二戶房屋及七個停車位可為點交外，尚可取得
結餘款一千四百五十一萬元」（一審卷(一)第二頁）。另卷附之分配房屋確認書則載為
：「自訴人合計取得房屋計十四戶，車位七個，合計已取得總金額一億一千七百二十
三萬元，結餘一千四百五十一萬元」（一審卷(一)第二十二頁），關於分得房屋之戶數
，三者所載雖不一致，但就所分得房屋及車位之總價與分得之車位數暨其結餘款，則
均相符合，自訴人於第一審亦供稱：「（自訴狀記載之戶數不同，是）因為登記的關
係，多了五戶，實際上面積是相同」（一審卷(一)第一五二頁），於原審復供陳：「地
面層確有分到四十八％價值的房屋」等語，而對所應分得之車位數並不爭執（原審卷
(一)第一七一頁反面）。準此以觀，自訴人依雙方簽立契約所應分得之車位數，似應按
簽訂合建契約當初其所選定並於建築圖說上標明之七戶計算。實情為何？與本件待證
事實及法律之適用，亦難謂無重要關聯，原審亦未詳予查明，率以「自訴人係分得十
四戶，若照特約條款之約定，自訴人應可分得十四個停車位，但自訴人僅分得七個停
車位並設置在地下第二層」云云，據以認定「分配房屋確認書所載之結餘一千四百五
十一萬元，係屬自訴人可得分配地下一層之百分之四十八之對價」（原判決第十頁第
一行至第四行），遽為被告不利之判決，自難謂無應於審判期日調查之證據未予調查
，致適用法令違誤，而顯然於判決有影響之判決違背法令。案經確定，且於被告不利
，非常上訴意旨執此指摘，洵有理由。因非常上訴審之調查，以非常上訴理由所指摘
與關於訴訟程序及得依職權調查之事項為限，本院無從逕行調查認定事實，自亦不得
自行改判，惟為維持被告之審級利益，應由本院將原判決關於被告部分撤銷，由原審
即台灣高等法院依判決前之程序更為審判，以資救濟。至其餘非常上訴意旨所指，經
查依雙方所訂合建契約，其第二條約定：「本合約所合建大樓由乙方（永泰公司）提
供資金與技術，在上開土地興建七層樓房，地下二層，……依照建築法規定設計核准
之總建坪（即本坪數係包括主建物、陽台、屋頂突出物、地下室、水箱、電力公司受
電室、水塔等公共設施之坪數在內）由甲方取得百分之四十八，乙方取得百分之五十
二，……」（一審卷(一)第二十五頁、第二十六頁）；及契約特約條款所載：「地下室
開挖：面積依地面層樓地板面積投影附建，由乙方分得五十二％，甲方分得四十八％
……乙方同意甲方分得之每戶有一停車位，唯（惟）該停車位乙方得自地下二樓規劃
起，若其規劃車位面積超出依地面投影附建後地主所應分得之地下二樓面積時，其超
出之部分由甲方應分得之地下一樓面積補足之，甲方應分得之地下一樓面積，除補足
地下二樓面積以外，剩餘應分得之部分仍歸甲方所有，車位之選擇地主得優先挑選之
」等語（同前卷第四十頁）加以綜合觀察，該地下一、二層顯係雙方於簽訂契約當時
，即已約定開挖建築，在契約約定之範圍內，自訴人依約應分配之四十八％權利，在
未具體選定房屋及車位前，係存在於各樓層。該地下第二層建商即永泰公司縱有「逾
越地面層樓地板面積投影」範圍而「超挖」情事，亦僅屬部分而已，並非全層均已超
挖而屬永泰公司所有，上訴意旨有關此部分之指摘，顯有誤會，附此敘明。
據上論結，應依刑事訴訟法第四百四十七條第二項前段，判決如主文。
中　　　華　　　民　　　國　　九十三　　年　　　七　　　月　　二十九　　日
                              最高法院刑事第十一庭
                                  審判長法官  張　淳　淙
                                        法官  謝　俊　雄
                                        法官  蘇　振　堂
                                        法官  張　春　福
                                        法官  呂　丹　玉
      右正本證明與原本無異
                                              書  記  官
中　　　華　　　民　　　國　　九十三　　年　　　八　　　月　　　五　　　日
                                                                        Ｋ
